臺灣高等法院臺南分院民事判決　九十年度上更(一)字第五四號　ｅ
　　　上　訴　人　乙　○　○
　　　　　　　　　甲　○　○
　　　被　上訴人　丙　○　○
右當事人間請求分割共有物事件，上訴人對於中華民國八十七年九月十四日臺灣臺南
地方法院八十六年度訴字第一八０七號第一審判決提起上訴，經最高法院第一次發回
更審，本院判決如左：
　　　主　　　文
原判決廢棄。
兩造共有坐落於台南縣仁德鄉○○段六四七地號，地目建，面積三六四平方公尺土地
，其分割方法如附圖所示，即其中編號甲部分面積一百一十六平方公尺分供為道路使
用，由兩造按原應有部分比例保持共有；編號乙部分面積六十二平方公尺分歸上訴人
甲○○取得；編號丙部分面積六十二平方公尺分歸上訴人乙○○取得，編號丁部分面
積一百二十四平方公尺分歸被上訴人取得。
第一、二審訴訟費用由上訴人乙○○、甲○○各負擔四分之一，餘由被上訴人負擔。
　　　事　　　實
甲、上訴人方面：
一、聲明：求為判決：(一)原判決關於分割方法廢棄。(二)准兩造共有坐落台南縣仁德鄉
    ○○段六四七地號土地，面積三六四平方公尺予以原物分割。分割方法如附圖所
    示丁部分土地，面積一二四平方公尺，分歸被上訴人丙○○取得；丙部分土地，
    面積六二平方公尺，分歸上訴人乙○○取得；乙部分土地，面積六二平方公尺，
    分歸上訴人甲○○取得；甲部分土地，面積一一六平方公尺，由兩造按原應有部
    分比例保持共有。(三)訴訟費用由被上訴人負擔。
二、陳述：除與原判決記載相同者，茲引用之外，補稱：
（一）上訴人二人不願以應有部分比例保持共有，先予陳明。
（二）依上訴人主張之分割方案：被上訴人丙○○所分得之部分係面臨道路，而上訴
      人二人所分得之部分係屬裏地，是被上訴人所分得部分之價值高出上訴人二人
      所分得部分之價值甚多，此亦經鈞院前審囑託華聲企業發展鑑定顧問有限公司
      鑑定在卷足稽。再者，因該鑑定可能限於因鑑定人員至系爭土地實地勘測時間
      之因素，並未考量臨系爭土地之道路及前方之萬龍宮廣場於每週日晚上係供夜
      市之用，而忽略此一評估土地價值之重要參考因素，是被上訴人所分得之部分
      其價值應較該鑑定報告所載之價值為高，惟上訴人為使本件分割事件能夠圓滿
      和諧解決，願意依上訴人所提之分割方案為分割，並且亦不要求被上訴人補償
      。至於被上訴人所有之建物，其有一小部分係坐落在丙部分之土地上，上訴人
      同意於其拆除該建物之前可繼續使用，並於拆除後再將土地返還予上訴人，如
      此可使原有坐落於系爭土地上之被上訴人建物得以繼續保存，而免於拆除。
（三）甲部分為寬三公尺之通路，供通行之用，由兩造按原應有部分比例保持共有。
三、證據：除援用第一審所提證據外，補提分割方案圖一紙為證。
乙、被上訴人方面：
一、聲明：求為判決：(一)上訴駁回。(二)第二審及發回前第三審訴訟費用由上訴人負擔
    。
二、陳述：除與原判決記載相同者，茲引用之外，補稱：
（一）本件　鈞院依上訴人所主張之分割方案，命地政事務所實測，其對被上訴人極
      端不利之點在於被上訴人現有二層加強磚造樓房後半部將必須拆除，此點與當
      事人間之共識屋不拆除，顯有不符，被上訴人無法接受分割圖所示分割方案。
（二）而分割圖所示甲部分作為通行使用部分一一六平方公尺，幾佔全部土地之三分
      之一，其以私人建地充為上訴人兩人之通行使用，在距離公用道路及廟埕廣場
      三、五公尺處，實無必要有三公尺（加上對面地主退讓之三台尺左右已有四公
      尺左右）之退讓，依台南縣仁德鄉公所九十所建字第一七一０六號函示並無退
      縮建築之規定，是本狀第一項被拆屋之困境應可以稍稍減少道路（甲部分）之
      寬度，即能兩全其美，懇請變更分割圖甲部分，減少寬度為兩公尺，連同對面
      的有三公尺，則當事人間兩全其美。
丙、本院依職權向臺南縣歸仁地政事務所函請派員測量，並將勘測結果圖附具說明。
　　　理　　　由
一、被上訴人起訴主張坐落台南縣仁德鄉○○段六四七地號，地目建，面積０．０三
    六四公頃土地（下稱系爭土地）為兩造共有，被上訴人應有部分為二分之一，上
    訴人等二人應有部分各四分之一，共有人間並無不分割之特約，且無不分割之情
    事，惟為儘早辦理分割登記及公平起見，同意按本院所為分割方案，請依本院所
    為分割方案請求判決分割。上訴人則辯稱：依上訴人主張之分割方案，被上訴人
    丙○○所分得之部分係面臨道路，而上訴人二人所分得之部分係屬裏地，是被上
    訴人所分得部分之價值高出上訴人二人所分得部分之價值甚多，惟上訴人為使本
    件分割事件能夠圓滿和諧解決，願意不要求被上訴人補償。至於被上訴人所有之
    建物，其有一小部分係坐落在丙部分之土地上，上訴人同意於其拆除該建物之前
    可繼續使用，並於拆除後再將土地返還予上訴人，如此可使原有坐落於系爭土地
    上之被上訴人建物得以繼續保存，而免於拆除等語，資為抗辯。
二、按除因物之使用目的不能分割或約定有不能分割之期限外，各共有人得隨時請求
    查分割共有物，民法第八百二十三條第一項定有明文。查被上訴人主張系爭土地
    為兩造所共有，應有部分為被上訴人二分之一，上訴人等二人應有部分各四分之
    一，而其地目為「建」，業據提出土地登記謄本、地籍圖為證（參見原地院卷第
    九頁至第十五頁、第七頁），復為上訴人等人二人所不爭執，自堪信為真實。則
    系爭三筆土地並無不能分割之情事，兩造復無不分割之約定，又本件分割自八十
    九年六月十二日纏訟迄今，就分割方案仍無法達成一致之意見，顯見無法達成協
    議分割之共識，則被上訴人訴請判決分割系爭土地，按之民法第八百二十三條第
    一項前段、第八百二十四條第二項所規定：各共有人得隨時請求分割共有物；又
    共有物之分割方法，不能協議決定者，法院得因任何共有人之聲請，命為原物之
    分配，自無不合。
三、次按分割共有物，應依共有物之性質、經濟效用及全體共有人之利益等公平判決
    之。且分割共有物固不受分管契約之拘束，惟儘量依各共有人使用現狀定分割方
    法，以維持現狀，減少共有人所受損害，當不失為裁判分割斟酌之一種原則（最
    高法院八十二年度台上字第一九九Ｏ號判決參照）。查系爭土地北鄰同段六四六
    地號土地，為上訴人甲○○與他人所共有，上訴人甲○○於六四六號土地南側與
    系爭土地接壤處有二層樓房一棟，除可利用系爭土地西側之既成巷道出入外，並
    可利用隔鄰六四九地號上所建二層樓房之騎樓及六四八地號土地上房屋之防火巷
    所形成約二米左右之既成巷道出入北側之行大路三米既成巷道，南面則臨十點五
    米柏油道路，系爭土地上之東南方有被上訴人丙○○所有之二層加強磚造樓房（
    原門牌台南縣大甲村二十一號，現整編為行大一路二三二號，面積六十一平方公
    尺），現出租予訴外人賴宋玉蘭居住，東北方則有上訴人乙○○所有磚造平房（
    門牌台南縣大甲村四十五號，面積五十八平方公尺）一間，現無人居住，為五十
    年前之舊式建築，西半部現為鋪有水泥之空地與同段六四八地號土地相連，此經
    原審及本院會同台南縣歸仁地政事務所勘驗現場查明，並製有勘驗筆錄及複丈成
    果圖可稽（參見本院九十年十一月九日勘驗筆錄及台南縣歸仁鄉地政事務所九十
    年十一月十二日九十所測量字第九四三八號函），並有現場照片十八張附於原審
    卷（七九至八三頁、一五一至一五三頁）可考。本院審酌：被上訴人所有之二
    層加強磚造樓房為訴外人即系爭土地原共有人陳甘淋於六十五年間經當時全體共
    有人（陳甘淋、甲○○、陳進興、陳嫌）同意所建造，嗣於八十三年三月間出賣
    予被上訴人，業經證人陳甘淋於原審證述無訛（見原審卷第一六三頁），並有台
    南縣政府八十七年四月二十三日八七府工建字第六九三六七號函附之使用執照及
    土地使用同意書各一紙附卷可佐（見原審卷第九十八頁以下），則上開房屋既係
    合法建築，且其面積亦在被上訴人應有部分範圍內，現仍供人居住使用中，衡量
    共有人間之誠信原則，及該二層加強磚造樓房之建築成本非低，考量社會經濟，
　　應以保留為原則，是被上訴人樓房所在土地即如附圖編號丁部分土地分配為被上
　　訴人所有，較符合公平原則。上訴人乙○○於系爭土地上雖有磚造平房一間，
　　惟因年代久遠，並已廢棄，日後需拆除重建，應不為本件分割所考慮，上訴人二
　　人亦表明不願再保留。上訴人甲○○雖於六四六號土地南側與系爭土地接壤處
　　建有樓房，惟該樓房仍與系爭土地隔有約二米（其中部分為訴外人之騎樓地，訴
　　外人並表明其欲重建不願讓上訴人通行）之既成巷道，且四六四號土地迄今未分
　　割，故不宜將系爭土地與四六四號土地一併考慮。系爭土地西半部現為鋪有水
　　泥之空地，供為道路使用，已如前述，而隔鄰六四八地號土地因有面向東方之房
　　屋，故留有約三米之空地為私設道路，與系爭土地西半部之空地接壤，亦有上揭
　　照片可證，而本院函台南縣仁德鄉公所，該所以九十年十一月二十日九０所建字
　　第一七一０六號函覆表示：「大甲段六四七、六四八號等二地係屬仁德（文賢地
　　區）都市計畫住宅區，依該計畫土地使用管制要點之規定，除屬台灣省建築管理
　　規則第五條所規定應退縮建築情形外，並無退縮建築之規定。」系爭土地似可利
　　用之以為出路，然該地所有人並未表示同意供上訴人通行，因此，系爭土地仍宜
　　以原先留設之既成道路為通路，並應以系爭土地自身狀況考慮，參以現今以汽車
　　代步為時勢所趨，道路之寬度不宜低於三米，甚至為會車之需，更應以五米為宜
　　（即加計隔鄰留設之既成道路），故留設之道路以三米為最低要求。因系爭土
　　地隔南側毗連之十米道路之南側為萬龍宮廣場，於每週日晚上係供夜市之用，屆
　　時必人車鼎盛，緣於此因素，且被上訴人丙○○所分得之部分係面臨道路，而上
　　訴人二人所分得之部分係屬裏地，是被上訴人所分得部分之價值必高出上訴人二
　　人所分得之價值，較之本院前審囑託華聲企業發展鑑定顧問有限公司鑑定之結果
　　更高，而上訴人已表明不要求被上訴人補償。另如採附圖所示之分割方法，被
　　上訴人所有之建物，有一小部分係坐落在上訴人所分得部分之土地上，上訴人同
　　意於其拆除該建物之前可繼續使用，並於拆除後再將土地返還予上訴人，如此可
　　使原有坐落於系爭土地上之被上訴人建物得以繼續保存，而免於拆除。採附圖
　　所示之分割方法，上訴人每人仍可分得六十二平方公尺，面積雖小，仍可建築獨
　　立之房屋，於上訴人並無不利，被上訴人亦同意此分割方案，僅主張：分割圖所
　　示甲部分作為通行使用部分一一六平方公尺，幾佔全部土地之三分之一，其以私
　　人建地充為上訴人兩人之通行使用，在距離公用道路及廟埕廣場三、五公尺處，
　　實無必要有三公尺（按對面地主退讓之三台尺左右已有四公尺左右）之退讓，是
　　減少道路（甲部分）之寬度即可稍減被拆屋之困境，即能兩全其美，懇請變更分
　　割圖甲部分，減少寬度為兩公尺云云，惟道路寬度之問題已於前面第四點詳為斟
　　酌，且參以路之巷道，依臺灣省建築管理規則第五條第一款規定：「面臨現有巷
　　道之基地，巷道為單向出口長度在四十公尺以下，雙向出口在八十公尺以下，寬
　　度不足四公尺者，其建築線之指定，以該巷道中心線為準，兩旁均等退讓，以合
　　計達到四公尺寬度之邊界線作為建築線。」而六四八地號既留設約三米，系爭土
　　地亦宜留設三米，被上訴人此部分之主張洵非可取。綜上，本件系爭土地並無
　　不能為原物分配之情事，且衡諸土地利用之公平，與公路之聯通，並個人應得面
　　積，暨兼顧各人應有土地之面積，最重要於本件乃顧及幾乎全體共有人之意願，
　　本院認系爭土地以如後附圖所示，予以分割如主文由兩造取得而為分配，最為適
　　當。
四、原判決雖斟酌共有土地上之建物現況及各共有人之利益均等之原則予以分割，惟
    未及顧及上訴人甲○○、乙○○不願保持共有之意願（按上訴人甲○○、乙○○
    二人於原審曾陳明願保持共有，上訴至本院始表明無此意願），及疏未斟酌各共
    有人分得土地之價格差異，而未命以金錢補償或使分得裡地之上訴人表明放棄補
    償，所為之分割方案即無可維持，上訴意旨，執此指摘原判決不當，求為廢棄改
    判，非無理由，自應由本院予以廢棄，改判如主文第二項及第三項所示。
五、本件係因分割共有物而涉訟，兩造之行為可認按當時之訴訟程度為伸張或防禦權
    利所必要，故由勝訴之一方亦負擔一部訴訟費用，爰依兩造共有土地之原應有部
    分比例，定其訴訟費用之負擔。雖被上訴人以上訴人於第二審始改口不願維持共
    有關係云云，認其不應負擔第二審之訴訟費用，惟共有與否為上訴人固有之權利
    ，何時變更意思，應無可歸責之處，況原審判決亦有未命金錢補償或使分得裡地
    之上訴人表明放棄補償之不當，被上訴人上開主張，難謂為有理由，附此敘明。
六、據上論結，本件上訴為有理由，依民事訴訟法第四百五十條、第七十八條、第八
　　十一條第二款，判決如主文。
中　　　華　　　民　　　國　　九十一　　年　　　一　　　月　　　八　　　日
　　　　　　　　　　　　　　　　　　臺灣高等法院臺南分院民事第四庭
~B1審判長法官　林　　金　　村
~B2　　　法官　曾　　平　　杉
~B3　　　法官　袁　　靜　　文
右為正本係照原本作成。
如對本判決上訴，須於判決送達後二十日內向本院提出上訴狀，未表明上訴理由者，
應於上訴後二十日內向本院提出理由書。
中　　　華　　　民　　　國　　九十一　　年　　　一　　　月　　　十　　　日
　　　　　　　　　　　　　　　　　　　　法院書記官　黃　　文　　生
